【裁判字號】    97,訴,5463
【裁判日期】    980731
【裁判案由】    銀行法等
【裁判全文】
臺灣板橋地方法院刑事判決              97年度訴字第5463號
公  訴  人  臺灣板橋地方法院檢察署檢察官
被      告  乙○○
選任辯護人  丁福慶律師
            洪嘉傑律師
            陳智勇律師
上列被告因違反銀行法等案件，經檢察官提起公訴（97年度偵字
第31695 號），本院判決如下：
    主  文
乙○○犯銀行法第一百二十五條之二第一項前段之背信罪，處有
期徒刑壹年陸月，減為有期徒刑玖月；又犯銀行法第一百二十五
條之二第一項前段之背信罪，處有期徒刑壹年陸月，減為有期徒
刑玖月；又犯銀行法第一百二十五條之二第一項前段之背信罪，
處有期徒刑壹年陸月，減為有期徒刑玖月。應執行有期徒刑貳年
。緩刑伍年。
    事  實
一、乙○○於民國95年間任職日盛國際商業銀行股份有限公司（
    下簡稱：日盛銀行）內湖分行襄理，負責金融商品之銷售。
    竟於：
    (一)95年6 月某日，意圖為自己不法之所有及意圖為自己之不
      法利益，利用其身為日盛銀行內湖分行襄理職務之機會，
      向日盛銀行客戶高雪卿佯稱可代為購買連動債券云云，致
      高雪卿陷於錯誤，在上開分行內，交付乙○○新臺幣（下
      同）85萬元現金用以投資連動債券，乙○○於同時間同地
      點，為取信於高雪卿，違背其職務，盜用由日盛銀行領組
      劉芝泠保管之「日盛國際商業銀行股份有限公司內湖分行
      （六）」橢圓型印章1 枚，蓋於日盛銀行所印製之「日盛
      國際商業銀行辦理委託人金錢信託投資指示書」上（一式
      二份），以表示該筆款項係用以代高雪卿購買「2 年期富
      麗堂皇連動債」，而偽造不實之信託投資指示書，再將該
      不實之信託投資指示書客戶留存聯交由高雪卿收執，據以
      行使，足生損害於高雪卿及日盛銀行。惟乙○○取得該筆
      款項後並未依高雪卿指示投資，反悉數投入股市及購買基
      金，致生損害於日盛銀行因對乙○○以襄理身分所為利用
      職務上機會詐欺行為必須對客戶高雪卿上揭85萬元投資款
      負賠償責任之財產上之利益。
    (二)乙○○又明知日盛銀行規定之「信託報酬、風險預告、重
      要條款及客戶風險聲明」風險承擔及預告欄載明：受託人
      依法不得擔保信託本金及最低收益等語；及「日盛國際商
      業銀行辦理委託人金錢信託投資指示書」之風險預告書第
      5 頁商品說明亦載明：本商品為股權連結型商品，其投資
      盈虧端視標的資產之價格，且為不保本之商品等語。竟意
      圖為自己不法之利益，於95年10月25日，同時間，在日盛
      銀行內湖分行內，於向日盛銀行客戶呂秀美、廖啟宏、廖
      敏宏3 人銷售金額分別為102 萬9 千元、34萬3 千元、34
      萬3 千元之「1.25年期臺幣科技藍籌股權連動債券」時，
      同時在上開信託投資指示書第二聯客戶留存聯上加註「☆
      到期保本」等文字，並加蓋其職務戳章於旁，表明上開連
      動債券為到期保本之商品，並交由呂秀美、廖啟宏、廖敏
      宏等3 人收執，以此方式違背其職務，致生損害於日盛銀
      行必須以「到期保本」條件對客戶呂秀美、廖啟宏、廖敏
      宏三人負責之財產上之利益。
    (三)95年11月3 日，乙○○復意圖為自己不法之所有及意圖為
      自己不法之利益，利用其身為日盛銀行內湖分行襄理職務
      之機會，再向高雪卿佯稱可代為購買基金云云，致高雪卿
      陷於錯誤，在上開分行內交付33萬元現金予乙○○，乙○
      ○於同時間同地點，為取信於高雪卿，違背其職務，盜用
      由日盛銀行領組劉芝泠保管之前開橢圓型印章1 枚，蓋於
      日盛銀行所印製之「日盛國際商業銀行辦理委託人金錢信
      託投資指示書」上（一式二份），表明該筆款項係投資購
      買「聯博全球高收益債券型基金」，據以行使，交由高雪
      卿收執，足生損害於高雪卿及日盛銀行。惟乙○○取得該
      筆款項後並未依高雪卿指示投資，反悉數投入股市及購買
      基金，致生損害於日盛銀行因對乙○○以襄理身分所為利
      用職務上機會詐欺行為必須對客戶高雪卿上揭33萬元投資
      款負賠償責任之財產上之利益。
二、嗣因高雪卿向日盛銀行查詢投資狀況，發現並無上開2 筆投
    資之交易紀錄，始悉受騙，要求日盛銀行負責；另呂秀美、
    廖啟宏、廖敏宏購買之上開商品屆期虧損，造成本金損失，
    呂秀美、廖啟宏、廖敏宏等3 人乃持上開加註「☆到期保本
    」之信託投資指示書第二聯客戶留存聯向日盛銀行請求負保
    本責任。日盛銀行為顧及商譽悉數賠償，而受有總計229 萬
    1,945 元之損害。
三、案經日盛銀行代表人甲○○訴由臺灣板橋地方法院檢察署檢
    察官偵查起訴。
    理  由
一、因被告乙○○於本院對前揭事實坦承不諱，其及其辯護人對
    公訴人所提出被告以外之人之供述證據，如證人劉芝泠於偵
    查中具結之證述，與本案有關由告訴人日盛銀行提出之客戶
    還本資料查詢、帳戶明細查詢等文書，俱表示無意見而同意
    作為證據（見本院98年1 月16日筆錄第2 至3 頁、98年7 月
    16 日 筆錄第3 頁），本院斟酌該等供述證據，並無信用性
    過低之情形，認為適當，依刑事訴訟法第159 條之5 第1 項
    之規定，均有證據能力。
二、訊據被告乙○○對於前揭事實坦承不諱，復經證人劉芝泠於
    檢察官訊問時具結證述在卷，且有偽造之日盛國際商業銀行
    辦理委託人金錢信託投資指示書影本（委託人：高雪卿，標
    的名稱：2 年期富麗堂皇連動債，金額：85萬元）（委託人
    ：高雪卿，標的名稱：聯博全球高收益債，金額：33萬元、
    日期95年11月3 日）各1 紙、日盛銀行用以賠付高雪卿之支
    票影本（發票人為日盛銀行松江分行，憑票支付高雪卿，面
    額118 萬元，支票簽收人：高雪卿97.7.2）1 紙、客戶呂秀
    美、廖啟宏、廖敏宏3 人之「1.25年期台幣『科技藍籌』股
    權連動債券」信託投資指示書（含第一聯銀行存根聯及第二
    聯客戶留存聯上加註『☆到期保本』並蓋有被告職章）及「
    信託報酬、風險預告、重要條款及客戶風險聲明」影本各3
    份、「1.25年期台幣『科技藍籌』股權連動債券中文產品說
    明暨風險預告書」1 份、客戶還本資料查詢影本各3 份、帳
    戶交易明細查詢影本（戶名分別為：呂秀美、廖敏宏、廖啟
    宏）1 紙在卷可稽，被告所為自白核與事實相符。本件事證
    明確，被告前揭犯行均洵堪認定。
三、論罪科刑部分：
    (一)核被告所為事實欄一(一)之行為，係犯銀行法第125 條之2
      第1 項前段之銀行職員背信罪、刑法第216 條、第210 條
      之行使偽造私文書罪、刑法第339 條第1 項之詐欺取財罪
      。被告所為事實欄一(二)之行為，係犯銀行法第125 條之2
      第1 項前段之銀行職員背信罪。被告於同時地，利用同一
      機會，在呂秀美、廖啟宏、廖敏宏3 人之信託投資指示書
      第二聯客戶留存聯上加註「☆到期保本」等文字，侵害日
      盛銀行同一法益，係屬接續犯。被告所為事實欄一(三)之行
      為，係犯銀行法第125 條之2 第1 項前段之銀行職員背信
      罪、刑法第216 條、第210 條之行使偽造私文書罪、刑法
      第339 條第1 項之詐欺取財罪。事實欄一(一)、(三)所示犯行
      中之盜蓋「日盛國際商業銀行股份有限公司內湖分行（六
      ）」橢圓型印章之行為，為偽造私文書之階段行為，其偽
      造私文書後復持以行使，偽造私文書之低度行為為行使偽
      造私文書之高度行為所吸收，均不另論罪。
    (二)被告本案事實欄一(一)所示之犯行完成後，銀行法第125 條
      2 第1 項前段、刑法第339 條第1 項條文本文均未修正，
      惟其罰金刑部分，94年2 月2 日修正公布之刑法第33條第
      5 款規定，已將原罰金刑最低額度由銀元1 元（相當於新
      臺幣3 元），提高為新臺幣1 千元以上，且以百元計之，
      並於95年7 月1 日施行，比較新、舊法結果，應以行為時
      法律即修正前刑法第33條第5 款規定有利於被告。又被告
      本案事實欄一(一)所示之犯行完成後，刑法施行法增訂第1
      條之1 第1 項、第2 項規定：「中華民國94年1 月7 日刑
      法修正施行後，刑法分則編所定罰金之貨幣單位為新臺幣
      」、「94年1 月7 日刑法修正時，刑法分則編未修正之條
      文定有罰金者，自94年1 月7 日刑法修正施行後，就其所
      定數額提高為30倍。但72年6 月26日至94年1 月7 日新增
      或修正之條文，就其所定數額提高為3 倍」，此一條文已
      於95年7 月1 日施行。刑法第339 條第1 項所定罰金刑部
      分，原係依罰金罰鍰提高標準條例第1 條前段規定提高10
      倍，並以銀元作為計算單位，因上開包裹式修正之規定，
      亦隨同修正，比較新舊法，因1 銀元係以新臺幣3 元計算
      ，原銀元罰金刑提高10倍，與新法以新臺幣為計算單位提
      高30倍，其結果並無實質之差異，不生比較新舊法之問題
      ，應依一般法律適用原則，逕適用現行刑法施行法第1 條
      之1 第1 項、第2 項前段，附此敘明。
    (三)被告所為事實欄一(一)、(三)之行為，均係利用同一機會，於
      向高雪卿於詐欺犯行之同時、同地，為違背任務之行為，
      並行使偽造私文書，以為詐欺行為手段之一部分，在本質
      上，皆屬基於一個意思決定，而實施一個自然意義上之行
      為，各觸犯上揭三罪名，均屬一行為觸犯數罪名之想像競
      合犯，分別依刑法第55條規定，從一重之銀行法第125 條
      之2 第1 項前段規定之罪處斷（95年7 月1 日施行之刑法
      第55條規定，就有關想像競合犯部分，雖有修正，但僅屬
      法理之明文化，非屬法律之變更）。公訴人認被告所為事
      實欄一(一)所示行為中之行使偽造私文書罪與銀行法第125
      條之2 第1 項前段之罪，係屬刑法修正前之牽連犯關係，
      尚有未洽。
    (四)被告所為前揭三個銀行法第125 條之2 第1 項前段規定之
      罪，時間、行為互異，應分論併罰。
    (五)查被告所涉犯違反銀行法第125 條之2 第1 項前段之銀行
      職員背信罪，係屬最輕本刑為有期徒刑3 年以上之罪，惟
      被告擔任日盛銀行內湖分行襄理，本案部分犯行應係出自
      業績壓力，且於犯後自始即坦承犯行，並於本院審理期間
      ，與告訴人日盛銀行達成和解，賠付150 萬元予日盛銀行
      ，得到日盛銀行之原諒，有本院和解筆錄在卷可考，與其
      本案犯罪之法定刑度相較，顯有情輕法重之情形，認科以
      法定最低度刑仍嫌過重，顯有可憫恕之情況，爰均依刑法
      第59條之規定均酌減其刑（95年7 月1 日修正施行之刑法
      第59條之規定，為法院就刑之裁量及酌減審認標準見解之
      明文化，非屬法律之變更）。
    (六)爰審酌被告向高雪卿詐騙之金額，而對呂秀美、廖啟宏、
      廖敏宏等3 人部分，係對客戶有利，使銀行受損，復斟酌
      其犯罪手段、智識程度，及犯後坦承之態度，以及已與日
      盛銀行達成民事和解等一切情狀，分別量處如主文所示之
      宣告刑。又被告本案犯罪時間均於96年4 月24日之前，其
      宣告刑均未逾有期徒刑1 年6 月，且無中華民國九十六年
      犯罪減刑條例所定不得減刑之情形，爰均依同條例第2條
      第1 項第3 款規定，減其上揭三宣告刑各2 分之1 ，並依
      現行刑法第51條第5 款之規定，定其應執行刑（因被告減
      刑後之有期徒刑總合至多未逾20年，無論適用修正前刑法
      第51條第5 款或修正後第51條第5 款，結果無不同，即無
      有利或不利之情形，無庸為新、舊法之比較，逕適用現行
      法）
    (七)末查被告前未曾受有期徒刑以上刑之宣告，此有臺灣高等
      法院被告前案紀錄表附卷可稽。被告係因一時失慮致罹刑
      典，於犯罪後已坦承犯行，頗具悔意，而高雪卿亦已自日
      盛銀行獲得賠償，被告亦與日盛銀行達成民事和解，本院
      認被告既有賠償之實際作為，經此偵審教訓，當知警惕，
      應無再犯之虞，本院認對其所宣告之刑以暫不執行為適當
      ，爰依現行刑法第74條第1 項第1 款之規定併宣告緩刑5
      年（依最高法院95年第8 次刑事庭會議決議意旨，關於緩
      刑，縱被告部分行為時係在修法前，仍一律適用新法），
      以啟自新。
    (八)被告所偽造之如事實欄一(一)、(三)所示之私文書，其中客戶
      收執聯已屬高雪卿所有，不得宣告沒收，而另銀行存根聯
      部分，並未扣案，且不能證明現尚存在而未滅失，復非義
      務沒收之物，為免日後執行之困擾，爰不予宣告沒收。
據上論斷，應依刑事訴訟法第299 條第1 項前段，銀行法第125
條之2 第1 項前段，刑法第2 條第1 項前段、第11條前段、第21
6 條、第210 條、第339 條第1 項、第55條、第59條、第51條第
5款、第74條第1項第1款，刑法施行法第1條之1第1項、第2項前
段，中華民國96年罪犯減刑條例第2條第1項第3款、第7條、第10
條第1項，判決如主文。
本案經檢察官楊大智到庭執行職務
中    華  民    國    98    年      7    月    31     日
                  刑事第一庭  審判長法  官  王復生
                                    法  官  朱敏賢
                                    法  官  陳世旻
上列正本證明與原本無異。
如不服本判決，應於判決送達後10日內敘明上訴理由，向本院提
出上訴狀 (應附繕本) ，上訴於臺灣高等法院。其未敘述上訴理
由者，應於上訴期間屆滿後20日內向本院補提理由書「切勿逕送
上級法院」。
                                    書記官  張惠芳
中    華    民    國    98    年    8     月    5     日
附錄本案論罪科刑法條全文：
中華民國刑法第210條
（偽造變造私文書罪）
偽造、變造私文書，足以生損害於公眾或他人者，處5年以下有
期徒刑。
中華民國刑法第216條
（行使偽造變造或登載不實之文書罪）
行使第210條至第215條之文書者，依偽造、變造文書或登載不實
事項或使登載不實事項之規定處斷。
刑法第339 條
中華民國刑法第339條
（普通詐欺罪）
意圖為自己或第三人不法之所有，以詐術使人將本人或第三人之
物交付者，處5年以下有期徒刑、拘役或科或併科1千元以下罰金
。
以前項方法得財產上不法之利益或使第三人得之者，亦同。
前二項之未遂犯罰之。
銀行法第125條之2
銀行負責人或職員，意圖為自己或第三人不法之利益，或損害銀
行之利益，而為違背其職務之行為，致生損害於銀行之財產或其
他利益者，處3年以上10年以下有期徒刑，得併科新臺幣1千萬元
以上2億元以下罰金。其犯罪所得達新臺幣一億元以上者，處7年
以上有期徒刑，得併科新臺幣2500 萬元以上5億元以下罰金。
銀行負責人或職員，二人以上共同實施前項犯罪之行為者，得加
重其刑至二分之一。
第 1 項之未遂犯罰之。
前三項規定，於外國銀行或經營貨幣市場業務機構之負責人或職
員，適用之。


司法院資訊處製作；財團法人民間司法改革基金會備份。
